【裁判字號】    98,簡上,347
【裁判日期】    981130
【裁判案由】    詐欺
【裁判全文】
臺灣臺北地方法院刑事判決             98年度簡上字第347號
上  訴  人
即  被  告  乙○○
選任辯護人  劉岱音律師
上列上訴人即被告因詐欺案件，不服本院民國98年7月22日98年
度簡字第2819號第一審簡易判決（聲請簡易判決處刑書案號：98
年度偵字第13836號），提起上訴，本院管轄之第二審地方法院
合議庭判決如下：
    主  文
上訴駁回。
    事  實
一、乙○○明知社會上詐騙案件層出不窮，並依一般社會生活之
    通常經驗，可預見將自己之銀行帳戶存摺、金融卡併密碼、
    印章等物品交付他人使用，將遭詐騙集團利用作為人頭帳戶
    ，便利詐騙集團成員得詐使不特定之被騙民眾將款項匯入該
    人頭帳戶並提領，達到詐騙集團成員隱匿身分之效果而增加
    查緝困難。竟基於幫助詐騙集團之意圖為自己不法之所有，
    以詐術使人將本人之物交付之未必故意，於如附表一所示時
    間、地點，將其所申辦如附表一所示之帳戶金融提款卡併密
    碼，交付與屬詐騙集團一份子，和詐騙集團成員間有詐欺犯
    意聯絡、行為分擔的真實年籍、姓名均不詳自稱「辜松仁」
    之成年男子（下逕稱「辜松仁」）之後，該等詐騙集團成員
    旋共同基於前開詐欺犯意聯絡，推由不詳成年成員，利用乙
    ○○所提供如附表一所示帳戶，為附表二所示詐騙行為（被
    害人、被詐騙時間、施用之詐術、被害人匯款時間、匯款金
    額、匯入帳戶等，均詳如附表二所載）。
二、案經甲○○訴由臺北市政府警察局中山分局報告臺灣臺北地
    方法院檢察署檢察官偵查聲請簡易判決處刑。
    理  由
壹、程序部分：
一、被告乙○○於警、偵訊之供述，非出於強暴、脅迫、利誘、
    詐欺、疲勞訊問、違法羈押或其他不正方法取得，依刑事訴
    訟法第156條第1項、第158條之2得採為證據。
二、按被告以外之人於審判外之陳述，雖不符前4條之規定，而
    經當事人於審判程序同意做為證據，法院審酌該言詞陳述或
    書面陳述作成時之情況，認為適當者，亦得為證據。當事人
    、代理人或辯護人於法院調查證據時，知有第159條第1項不
    得為證據之情形，而未於言詞辯論終結前聲明異議者，視為
    有前項之同意，為刑事訴訟法第159條之5所明定。證人甲○
    ○、蔡明潔分別於警訊之供述，被告於審判期日均表示無意
    見，上開人等於警訊之供述本院認為適當，依上述規定，得
    為證據。
三、後列非供述證據，均非違法取得之證據，且或係從事業務之
    人於業務上製作之證明文書、記錄文書，核無顯不可信情況
    ，故依同法第158條之4反面解釋、第159條之4第2款得為證
    據。
貳、實體部分：
一、訊據被告乙○○固坦承上開帳戶為伊所開設、使用之事實，
    惟矢口否認有何幫助詐欺取財之犯行，辯稱：伊上網認識一
    名自稱「葉紫君」之女子約伊見面要求援交，見面後對方要
    求伊操作ATM以證明伊非警察，期間「葉紫君」藉故離開，
    伊操作後，有一名自稱「阿誠」之男子表示因伊之操作導致
    系統故障，而於98年3月6日19時許，一名自稱財金公司廖姓
    會計之人來電要求伊將該帳戶內之新臺幣（下同）24,000元
    全數領出，再存入對方所指定之彰化銀行某帳戶內，伊依約
    辦理。嗣後又有一位自稱「辜松仁」之財金資公司之人來電
    表示系統仍未能恢復，威脅伊要將金融卡及密碼交付對方，
    始能操作系統，伊雖內心警覺對方可能為詐騙集團，然在半
    信半疑之情形下，仍始允其要求，於3月9日將如附表所示之
    金融卡及另1張郵局金融卡併密碼以託運方式交運至臺中中
    清排骨站，後來如附表所示之帳戶遭凍結，伊始驚覺遭詐騙
    ，並且至台北縣警察局海山分局報案，伊並無幫助詐欺，而
    係受害人云云。惟查：
（一）就告訴人甲○○遭詐騙並匯款至被告上揭帳戶之事實部分
      ，業據告訴人甲○○於警訊時供稱：「我因上網聊天（
      SKYPE）網路系統聊天，一位自稱甜甜與我搭上線，首先
      是要做朋友，之後說要與我援交，因怕我是警察身分，她
      就以要以提款卡確認我的身分，我一時未察，就操作提款
      機先提款再以現金存入這帳號受騙至派出所製作筆錄。我
      於98年3月10日22時12分以提款機方式先將錢提出再以現
      金存入中國信託銀行0000000000000000帳號。一筆新臺幣
      1萬元。」等語（參臺灣臺北地方法院檢察署98年度偵字
      第13836 號卷〔下稱偵查卷〕第8至9頁）綦詳，並有被告
      上開帳戶之歷史交易明細表、告訴人甲○○匯款單據附卷
      （參偵查卷第26、17頁）可資佐證，堪以認定。
（二）又金融存款帳戶，事關存戶個人財產權益之保障，若與存
      戶之提款卡併密碼結合，重要性、私密性更形提高，除非
      本人或與本人具密切親誼關係者，難認有何正當理由可自
      由流通。稍具通常社會歷練與經驗法則之人，亦均有應妥
      為保管該等物品，縱有特殊情況，致須將該等物品交付與
      自己不具密切親誼之人時，亦必深入瞭解該他人之可靠性
      與用途，並慎重查證對方之真實年籍、聯絡方式等的認知
      。而臺灣地區目前詐騙行為橫行，此情於被告交付帳戶與
      「辜松仁」時，早迭經報章、媒體與政府單位報導宣傳明
      確，稍具普通常識均能知悉。被告雖辯稱伊係遭詐騙，有
      前往警局報案，係被害人而非幫助犯云云，然查被告於案
      發當時為研究所在學學生，並於補習班擔任老師、餘暇時
      尚於菜市場販賣水果，是絕非矇懂愚昧、無社會經驗之人
      ，且被告於偵訊及本院準備程序時亦坦稱：「我就依指示
      操作，他們說我操作不當，照會沒有成功，且弄壞他們的
      系統，有一個自稱是他們老闆的人，叫我做後續的處理，
      我原本不想理他們，覺得是詐騙集團。我內心已警覺為詐
      騙集團，還將金融卡、密碼寄交自稱辜松仁之人，是因為
      他們有一個合夥人打電話給我，說是四海幫的人，跟我說
      我家地址、我家有什麼人，如果我不處理的話，要對我家
      人不利，不說會有財經公司的人跟我聯絡處理方式，我也
      有上網查財經公司的電話，確認後才打財經公司的電話。
      」、「他叫我按照他的操作方法說這樣可以把紀錄洗掉，
      後來那個人說還是不行，我也緊張了，他威脅我還是要處
      理不能不處理，他叫我把卡片寄給他們，他請財經公司的
      人幫他們做系統回復，我一開始覺得怪怪的，我就去查財
      經公司及他們打來的電話。」、「（通聯內容如何？）他
      跟我說他是援交公司外聘的財金公司人員，要做系統回復
      ，我必須把金融卡交給他們，事後我有打電話去問他們處
      理如何，他們說他們是四海幫的，叫我等，不能去報警。
      一開始我不知道他們是詐欺集團成員，我只是想息事寧人
      。... （根據你所述，都是很不合常理之事，你當時相信
      對方所說？）當時他跟我說的時候我沒有想到是詐騙集團
      ，我以為他只是要我回復系統，對方說他們的那個系統是
      非法系統，萬一被金管局查到的話，我的財產和帳戶也都
      會被凍結。這些事情當時我沒有跟別人講。」等語（參偵
      查卷第49頁及本院簡上卷第18、57至58頁）不諱。足見被
      告於交運定金融卡及密碼前，已察覺對方行徑奇怪，應係
      詐騙集團或黑道份子，然或為息事寧人、掩飾其與女子援
      交之事實，竟仍將金融帳戶資料交付詐騙集團，堪認被告
      交付金融卡、密碼，並容認詐騙集團使用其帳戶，其顯有
      基於幫助他人詐取財物之不確定故意，而為提供帳戶之犯
      行，堪以認定。雖被告辯稱有向台北縣經查局海山分局報
      案遭詐騙24000元，並提出轉帳之交易明細資料云云。然
      依被告所述，對方要求檢驗身分，竟要求被告至提款機操
      作，此已與常理不符，雖被告有提出轉帳24000元至詐騙
      集團所指定之彰化銀行帳戶之交易明細資料，又本院向台
      北縣警察局海山分局函調被告之報案紀錄，被告確有於98
      年3月14日向該分局新海派出所報案遭詐騙24000元之事實
      ，有該分局98年10月3日北縣警海刑字第0980039569號函
      及所附筆錄及報案資料等在卷可稽，然該轉帳24000元部
      分是否如被告所辯係遭詐騙所為，並無證據足以證明。再
      者，被告既於3月9日轉帳後，對方來電表明為幫派份子，
      要求被告將金融卡及密碼交付當時，被告理應知對方係詐
      騙集團，當時即應立即報警，何以等到帳戶遭凍結後之3
      月14日才報警，且又何以交付2張金融卡，此等均與常情
      有違。綜合上述，不論被告於一開始是否知悉對方係詐騙
      集團，然於轉帳後對方來電要脅交付2張金融卡及密碼當
      時，確已知悉對方為詐騙集團份子無訛，竟仍為交付，何
      能謂無幫助詐欺之犯意。至於被告所辯詐騙集團以000000
      00號電話與伊連絡，要求查明何人使用該電話部分，經本
      院向財金資訊股份有限公司查詢結果，該公司函復以：該
      電話為公司總機代表號，係公司與各銀行跨行業務聯繫使
      用，並無其他用途等語，有該公司98年9月18日函在卷可
      參，亦無法證明確係供詐騙集團之人所使用，未能為被告
      有利之證明，故而，本案被告幫助詐欺之犯行，事證明確
      ，應依法論科。
二、按刑法上之幫助犯，係對於犯罪與正犯有共同之認識，而以
    幫助之意思，對於正犯資以助力，而未參與實施犯罪之行為
    者而言（最高法院75年台上字第1509號、88年度台上字第12
    70號判決意旨同此見解）。因此如未參與實施犯罪構成要件
    之行為，且係出於幫助之意思提供助力，即屬幫助犯，而非
    共同正犯。被告基於幫助之犯意，提供提款卡予真實姓名、
    年籍不詳、綽號「辜松仁」之成年人使用，再由姓名不詳之
    詐騙集團成員對告訴人甲○○施用詐術，致被害人陷於錯誤
    ，因而匯款至被告所提供之帳戶內，是被告係參與詐欺取財
    罪構成要件以外之行為，核其所為係犯刑法第339條第1項、
    第30條第1項之幫助詐欺取財罪，依刑法第30條第2項之規定
    ，按正犯之刑減輕之。原審認被告所為係犯幫助詐欺取財罪
    ，其犯罪之動機、目的、被害人被害之情狀及不願坦然面對
    所為之犯罪後態度、無前案紀錄等一切情狀，量處被告有期
    徒刑3月，並諭知易科罰金之折算標準，其認事用法均無違
    誤，量刑亦稱妥適。被告仍執前詞提起上訴，其上訴理由均
    非可採，應予駁回。
參、據上論斷，應依刑事訴訟法第455條之1第1項、第3項、第36
    8條，判決如主文。
本案經檢察官蔡甄漪到庭執行職務。
中    華    民    國    98    年    11    月    30    日
                  刑事第十二庭  審判長法  官  李英豪
                                      法  官  楊台清
                                      法  官  曾正龍
以上正本證明與原本無異。
本件不得上訴。
                                      書記官  彭自青
中    華    民    國    98    年    12    月    1     日
附錄本案論罪科刑法條全文：
中華民國刑法第339條
意圖為自己或第三人不法之所有，以詐術使人將本人或第三人之
物交付者，處5年以下有期徒刑、拘役或科或併科1千元以下罰金
。
以前項方法得財產上不法之利益或使第三人得之者，亦同。
前二項之未遂犯罰之。
附表一：
┌──┬────┬───┬─────┬────────┐
│申辦│金融機構│戶名  │帳號      │交付詐騙集團時間│
│日期│名稱    │      │          │地點與接洽對象  │
├──┼────┼───┼─────┼────────┤
│97年│中國信託│乙○○│0000000000│時間：98年3月9日│
│9月 │商業銀行│      │（開戶資料│地點：臺北縣五股│
│    │股份有限│      │附於偵查卷│      鄉○○道附│
│    │公司城東│      │第24頁）  │      近之空軍一│
│    │分行    │      │          │      號客運站，│
│    │        │      │          │      以遊覽車託│
│    │        │      │          │      運方式，交│
│    │        │      │          │      運至臺中市│
│    │        │      │          │      中清排骨站│
│    │        │      │          │對象：姓名年籍不│
│    │        │      │          │      自稱「辜松│
│    │        │      │          │      仁」之成年│
│    │        │      │          │      男子      │
└──┴────┴───┴─────┴────────┘
附表二：
┌───┬───┬──────┬──┬──┬──┬────────┐
│被害人│被詐騙│詐騙集團使用│匯款│受損│匯入│證據            │
│      │時間  │之詐術      │時間│金額│帳戶│                │
├───┼───┼──────┼──┼──┼──┼────────┤
│甲○○│98年3 │犯罪集團某姓│98年│1萬 │如附│1.被害人指述（參│
│      │月10日│名不詳成員以│3月 │元  │表一│  偵查卷第8至9頁│
│      │22時許│匿名「甜甜」│10日│    │所示│  ）            │
│      │      │上網，佯稱可│22時│    │之帳│2.如附表一所示之│
│      │      │援交，但須先│12分│    │戶  │  銀行歷史交易明│
│      │      │以提款卡匯款│28秒│    │    │  係表（參偵查卷│
│      │      │至指定帳戶以│    │    │    │  第26頁）      │
│      │      │確認其身分非│    │    │    │3.匯款單據（參偵│
│      │      │警察，使被害│    │    │    │  查卷第17頁）  │
│      │      │人陷於錯誤匯│    │    │    │                │
│      │      │款          │    │    │    │                │
└───┴───┴──────┴──┴──┴──┴────────┘

司法院資訊處製作；財團法人民間司法改革基金會備份。
